【裁判字號】    99,事聲,8
【裁判日期】    991130
【裁判案由】    聲明異議 (消債)
【裁判全文】
臺灣臺東地方法院民事裁定               99年度事聲字第8號
聲  明  人  國泰世華商業銀行股份有限公司
即  債權人
法定代理人  汪國華
相  對  人  劉漢昌
即  債務人
上列聲請人對民國99年5月14日本院司法事務官所為98年度司執
消債更字第35號處分，聲明異議，本院裁定如下：
    主  文
聲明異議駁回。
聲明費用由聲明人負擔。
    事實及理由
一、按(一)對於司法事務官處理事件所為之終局處分，於不變之期
    間內聲明異議，經司法事務官認異議為無理由，而送請法院
    裁定，嗣法院仍認異議為無理由時，應以裁定駁回之，民事
    訴訟法第240條之4定有明文。(二)次按(1)「為使負債務之消費
    者得依本條例所定程序清理其債務，以調整其與債權人及其
    他利害關係人之權利義務關係，保障債權人之公平受償，謀
    求消費者經濟生活之更生及社會經濟之健全發展，特制定本
    條例。」，消費者債務清理條例（下稱同條例）第1條定有
    明文。(2)「債務人有薪資、執行業務所得或其他固定收入，
    法院認更生方案之條件公允者，得不經債權人會議可決，逕
    依債務人之聲請或依職權以裁定認可更生方案。有下列情形
    之一者，法院不得為前項之認可：一、債務人於七年內曾依
    破產法或本條例規定受免責。二、有前條第一項各款情形之
    一。三、無擔保及無優先權債權受償總額，顯低於法院裁定
    開始更生程序時，依清算程序所得受償之總額。四、無擔保
    及無優先權債權受償總額，低於債務人聲請更生前二年間，
    可處分所得扣除自己及依法應受其扶養者所必要生活費用之
    數額。」（同條例第64條第1項）。(3)「有下列情形之一者
    ，法院應不認可更生方案：一、債權人會議可決之更生方案
    對不同意或未出席之債權人不公允。二、更生程序違背法律
    規定而不能補正。三、更生方案違反法律強制或禁止規定，
    或有背於公共秩序、善良風俗。四、以不正當方法使更生方
    案可決。五、已申報無擔保及無優先權之債權總額逾新臺幣
    1200萬元。六、更生方案定有自用住宅借款特別條款，而債
    務人仍有喪失住宅或其基地之所有權或使用權之虞。七、更
    生方案所定自用住宅借款特別條款非依第五十四條協議成立
    。八、更生方案無履行可能。九、債務人有虛報債務、隱匿
    財產，或對於債權人中之一人或數人允許額外利益，情節重
    大。」（同條例第63條第1項）。(4)「..更生方案應記載下
    列事項：三、最終清償期，自認可更生方案裁定確定之翌日
    起不得逾六年。但有特別情事者，得延長為八年。」（同法
    第53條第1項第3款）。(三)至於「關於更生或清算之程序，除
    本條例別有規定外，準用民事訴訟法之規定。」，同條例第
    15條定有明文。又「當事人主張有利於己之事實者，就其事
    實有舉證之責任」，民事訴訟法第277條亦有明文。
二、聲明異議人（下稱聲明人）聲明意旨略以：
    本件更生方案之清償總金額為新臺幣（下同）1,536,768元
    （下稱系爭清償金額），而債務人名下不動產之價值合計為
    3,063,659元，截至裁定更生前1日之臺灣土地銀行、公務人
    員住宅及福利委員會擔保債權合計為1,527,027元，惟距本
    件裁定時（即99年5月14日）已逾10個月，請本院函查上開
    銀行至前揭裁定時之債權餘額，若低於系爭清償金額時，請
    轉為清算程序，並拍賣該不動產以受償，爰聲明異議等語。
三、按更生方案之還款金額、方式，宜參酌債務人之工作收入、
    經濟能力、家庭因素等情後，作整體及個別之判斷甚然。另
    參同條例第63條至第64條之規定，亦未將還款成數之高低（
    涉及清償之總金額），列為法院是否認可更生方案之審酌要
    件甚明。經查：
  (一)債務人以名下坐落屏東縣屏東九如鄉○○段304之23地號土
    地（面積85.42平方公尺、應有部分為5分之1）、304之25地
    號土地（面積202.14平方公尺、應有部分為5分之1）、土地
    上同段193建號（門牌號碼為：屏東市○○街29巷5號、81年
    建築完成、鋼筋混凝土3層之建物）（以下合稱：系爭不動
    產，見屏東地方法院97年度消債更字第665號更生事件（下
    稱屏東更生卷）第49頁至第54頁：登記謄本）為擔保，先後
    於89年、88年間，分別為債權人公務人員住宅及福利
    委員會、土地銀行臺東分行，設定1,500,000元、840
    ,000元之最高限額抵押權，而截至99年5月14日止尚結欠該
    銀行有擔保債權為976,985元、427,000（合計為1,403,
    985元，見本院卷），核先敘明。
  (二)雖系爭不動產經臺灣屏東地方法院於97年度消債更字第665
    號裁定附表記載：其鑑定價格合計為3,063,659元（見該卷
    第9頁至第10頁：該附表）。惟觀近5年來，屏東市○○鄉○
    地段之不動產，在一般之正常情形下，並無漲幅之節，為本
    院職務上所悉知，此參依財政部臺灣省南區國稅局於97年7
    月14日所核發債務人財產歸屬資料清單內所載：系爭不動產
    之現值合計為962,984元（屏東更生卷第36頁：債務人財產
    歸屬資料清單），得以佐證。故縱將系爭不動產付之拍賣，
    若以最好之狀況在第2拍即以2,450,927元拍定（計算方式：
    鑑定價格3,063,659元0.8），惟在扣除增值稅（系爭土地
    在96年1月之申報地價均為1,200元／每平方公尺、98年度之
    公告現值均為5,100元／每平方公尺）、前揭合計1,403,985
    元之擔保債權、相關之稅款、執行費用後，所剩餘款應顯低
    於本件更生方案之清償總金額1,536,768元，顯對所有之債
    權人並無實益，惟僅額外徒增債務人需另租而居之花費及困
    窘。另債務人以每月16,008元清償8年後，清償之總金額為1
    ,536,768元，故債權人在原審所認可更生方案之受償總額，
    顯高於法院裁定開始更生程序時，依清算程序所得受償之總
    額，且已逾債務人聲請更生前二年間，可處分所得扣除自己
    及依法應受其扶養者所必要生活費用之數額。況清償之成數
    約為無擔保債務之百分之42.9，已超過：若前揭更生方案無
    法可決或認可，而進入清算程序之終止或終結，在法院為不
    免責之裁定確定後，債務人繼續清償債務，而各普通債權人
    受償額均達其債權額之百分之20以上者，法院仍得依債務人
    之聲請裁定免責之標準。
  (三)而債權人係成立已久之金融機構，每年從事社會服務或慈善
    救濟之金額，應不計其數。據此，故本院認為：債權人理應
    不至斤斤算計處分系爭不動產後，雖可能留有些微之剩餘價
    值，但將造成增加債務人負擔及家庭困窘之人情事理，及恐
    將致債務人因無法支付，更不利債務人對其他債權人無法履
    行更生方案之虞。參諸本件除聲明人外，其餘13位債權人於
    考慮上情後，並未提出異議，及審酌聲明人所舉上情，亦未
    舉證以實其說，職是，尚難認其所異議之事項為有理由甚明
    。
三、據此，本院司法事務官審酌上情後，認為：債務人並無同法
    第63條第1項所示：應不認可；或同法第64條第1項所示：不
    得為認可更生方案之消極條件，復認債務人所提更生方案之
    條件公允，且依同條例第53條第1項第3款但書之規定，將最
    終清償期延長為8年後，爰不經債權人會議可決，逕為認可
    如原裁定書附表一所示更生方案之處分，顯已考量前揭之立
    法意旨，及詳酌債務人最大之清償能力、債權人之利益。職
    是，聲明人聲明異議，核無理由，應予駁回。
四、依消費者債務清理條例第15條，民事訴訟法第95條、第78條
    之規定，裁定如主文所示。
中    華    民    國    99    年    11    月    30    日
                  民事庭  法  官  陳兆翔
以上正本係照原本作成。
如不服本裁定，應於送達後10日內，向本院提出抗告狀（須附繕
本）（抗告至本院合議庭），並應繳納抗告費新臺幣1,000元。
中    華    民    國    99    年    11    月    30    日
                          書記官  吳明學

司法院資訊處製作；財團法人民間司法改革基金會備份。
